臺灣高等法院臺中分院民事判決　九十一年度上字第一九○號
　　　上　訴　人　甲○○○
　　　被　上訴人　乙○○
右當事人間清償債務事件，上訴人對於中華民國九十一年五月十三日臺灣臺中地方法
院九十一年度訴字第一○三九號第一審判決提起上訴，本院判決如左：
    主      文
上訴駁回。
第二審訴訟費用由上訴人負擔。
    事實及理由
一、被上訴人於原審起訴主張：上訴人於八十六年四月十三日以新台幣（下同）四百
    萬元向被上訴人為負責人之穩達建設有限公司（下稱穩達公司）購門牌號碼台南
    縣新市鄉○○路五八九之三號房屋乙棟（包括土地，下稱系爭房屋），上訴人已
    交付其中二百萬元，尚有二百萬元待同年十二月底交屋辦理貸款後支付。嗣因系
    爭房屋為整排房屋之第四間，上訴人反悔不買，並要求除返還已支付之二百萬元
    外，穩達公司應另支付五十萬元，經穩達公司同意，由被上訴人簽發支票數張予
    上訴人收受。嗣因被上訴人經濟情況不佳，於支付其中二十萬元後，無法兌現其
　　餘支票，由於當時尚欠上訴人二百三十萬元，惟被上訴人對訴外人永昌建設開發
　　股份有限公司（下稱永昌公司）存有二億三千萬元之債權，上訴人乃代位被上訴
　　人對永昌公司求償二百三十萬元，嗣經永昌公司清償該二百三十萬元，是被上訴
　　人對上訴人所負之債務已清償完畢。惟上訴人仍對被上訴人向台灣台南地方法院
　　提起詐欺之刑事自訴，於審理中之八十八年七月二十七日經兩造當庭就前開糾紛
　　達成和解，其內容為上訴人再支付二百萬元，以取得已在同年六月二十二日已登
　　記在上訴人名下之系爭房屋所有權，並製有和解書可稽。距料上訴人於事後即反
　　悔不願支付二百萬元予被上訴人，一再要求待上訴人在系爭房屋出售後再給付該
　　二百萬元予被上訴人，並要被上訴人為其代尋購屋者；被上訴人迫於收回債權曾
　　答應幫忙為其代尋買主，然上訴人事後又反悔，一再提高價錢，始終無法將系爭
　　房屋賣出，並拒絕支付該二百萬元予被上訴人。依據和解契約內容，被上訴人既
　　已依和解契約於八十八年七月二十七日完成交屋（即交付房屋證件及鎖匙），故
    自該時起，上訴人即應支付二百萬元予被上訴人，始為妥當，實不容上訴人於嗣
    後又以兩造間另有以上訴人將系爭屋房出售後為上訴人支付上開二百萬元之條件
    再為辯駁。被上訴人迫於無奈乃依兩造和解契約之法律關係，提起本件訴訟，求
    為判決上訴人應給付被上訴人二百萬元及自八十八年七月二十七日起至清償日止
    ，按年息百分之八計算之利息等語（原審判命上訴人應給付被上訴人二百萬元及
    自九十一年一月三日起至清償日止，按年息百分之五計算之利息；並駁回被上訴
    人其餘之利息請求。被上訴人對原審駁回其餘利息請求部分，未據聲明不服。）
    。並聲明：求為判決：(一)上訴人之訴駁回。(二)訴訟費用由上訴人負擔。
二、上訴人則為如下抗辯：
（一）被上訴人於八十六年四月十三日向上訴人購買系爭房屋，並繳交二百萬元，當
      時被上訴人資金已週轉困難，系爭房屋無法興建完成，然被上訴人並未告知上
      訴人上開情狀，並於八十六年四月十五日擅將系爭房屋過戶予訴外人永昌公司
      ，嗣系爭房屋完工後，經上訴人催促其辦理過戶手續，被上訴人始將上情告知
      。被上訴人自知理虧，要求和解退回購屋款二百五十萬元（其中五十萬元為賠
      償，另二百萬元為上訴人繳交之價金）。被上訴人乃簽發支票三紙（面額計二
      百五十萬元）交上訴人收受，以為支付該二百五十萬元金額之用。惟其中二紙
      面額各為一百萬元之支票屆期均未兌現，為此上訴人向法院聲請發支付命令，
      被上訴人竟住居所不明無法送達。上訴人乃於八十七年十二月十五日對被上訴
      人向台南地方法院提起刑事詐欺之自訴。嗣於八十八年七月二十七日該案審理
      時，兩造達成和解；俟上訴人出售該房屋後，始行支付被上訴人二百萬元。
（二）八十八年八月初，上訴人再三與被上訴人商量，被上訴人願意償還上訴人二百
      三十萬元，雙方同意上開購屋糾紛早日解決，乃於八十八年十月十六日，在被
      上訴人之安排下在台南市陳金雀代書事務所，將系爭房屋出售予吳明哲（由陳
      建一代簽）售價為二百三十萬元，並同時以系爭房屋，及上訴人之夫周本義所
      有之台中市○○區○○路四八九號房屋及台中縣潭子鄉潭路一九○巷七八弄五
      樓之房屋向銀行辦理貸款二百三十萬元。嗣於一個月後，經陳金雀代書通知貸
      款手續已辦妥，要上訴人至台南對保，惟上訴人發覺有異，乃要求陳代書告知
      貸款由買方負責償還，將上訴人等之貸款塗銷，惟遭拒絕，同時並請求買方早
      日付款亦無下文。嗣上訴人至被上訴人處要求商議解決，然未獲共識，同時系
      爭房屋之鑰匙由被上訴人持有，房屋亦未辦移交，而無法對系爭屋作適當之處
      理，故係被上訴人應返還上訴人二百三十萬元，被上訴人自無對上訴人請求給
      付二百萬元之理。
（三）系爭房屋雖然登記在上訴人名下，但系爭房屋價值四百餘萬元，被上訴人只欠
      上訴人二百萬元，而系爭房屋上訴人佔二百三十萬元，被上訴人佔二百萬元，
      故以系爭房屋欲出售，價款最少在四百三十萬元以上；雖和解書中未約定系爭
      房屋出售後再付款二百萬元予被上訴人，但被上訴人自知要拿回二百萬元，定
      要將系爭房屋出售後始能拿回，故於和解書中並未約定二百萬元之付款時間。
      上訴聲明：求為判決：(一)原判決廢棄。(二)右廢棄部分，被上訴人在第一審之訴
      駁回。(三)第一、二審訴訟費用由被上訴人負擔。
三、兩造不爭執事項：本件兩造前因購買系爭房屋乙事生有糾紛，上訴人乃對被上訴
    人向台灣台南地方法院提起詐欺之刑事自訴（八十八年度自字第一號），嗣於八
    十八年七月二十七日該案審理中，兩造達成和解之協議，而立有和解協議書乙情
    ，為兩造所不爭執，並有該和解協議書影本乙紙附卷可稽。
四、被上訴人主張依八十八年七月二十七日之和解內容，上訴人應再支付被上訴人二
    百萬元，以取得已在同年六月二十二日登記在上訴人名下之系爭房屋所有權等語
    ；上訴人則以依該和解內容上訴人應支付之二百萬元，須待上訴人出售該房屋後
    始行支付，然上訴人迄今尚無法出售系爭房屋，自無支付被上訴人上開款項之理
    ，是原告之請求自無理由等語，資以抗辯。是本件爭點為：兩造於八十八年七月
    二十七日所成立之和解契約內容，是否附有必須上訴人先出售系爭房屋後，始支
    付上開二百萬元予被上訴人之條件？
五、按稱和解者，謂當事人約定，互相讓步，以終止爭執或防止爭執發生之契約。和
    解有使當事人所拋棄之權利消滅及使當事人取得和解契約所訂明權利之效力。民
    法第七百三十六條、第七百三十七條，分別定有明文。此即，和解之本質，不論
    係屬創設（當事人以他種之法律關係或單純無因性之債務約束等，替代原有之法
    律關係時），抑為認定（以原來明確之法律關係為基礎而成立和解時），然和解
    雙方當事人均應受上開和解結果之拘束。依上說明，姑不論兩造之間因購買系爭
    房屋之糾紛為何，然已因上開和解契約之成立，兩造僅能以該和解協議書之內容
    為主張，並互為對待給付。參諸，上開和解協議書內容為：「（一）已登記在甲
    ○○○名下房屋乙棟（台南縣新市鄉大社五八九－三）（註：即系爭房屋）歸乙
    方（即上訴人甲○○○）所有。（二）甲○○○再支付乙○○新台幣二百萬元之
    現金，雙方達成和解，特立此據。」查系爭房屋已於八十八年六月二十日移轉登
    記予上訴人之事實，為兩造所不爭執，且有系爭房屋之土地登記簿謄本在卷可憑
    。是被上訴人既已履行給付，則上訴人即應履行支付二百萬元之給付內容甚明。
    上訴人雖以兩造間另有以上訴人將系爭屋房出售後，始支付上開二百萬元之條件
    。然參諸，前開和解協議書並未記載有該條件，並為被上訴人所否認。雖兩造嗣
    於八十八年八月間，經由被上訴人介紹第三人陳健一以吳明哲名義購買屬上訴人
    所有之系爭房屋，並以所出賣之價金四百三十萬元，其中二百萬元歸被上訴人取
    得，餘二百三十萬元歸上訴人取得；惟因依不動產買賣契約，原應由出賣人名義
    即上訴人先辦理貸款，再由買受人繳息之約定，嗣因上訴人不同意致買賣未果等
    情，亦據證人即代書陳金雀於本件證述明確，並有買賣契約書附卷可參。惟此並
    不足以為兩造於八十八年七月二十七日成立上開和解，即有以須上訴人先出售系
    爭房屋後，始支付上開二百萬元予被上訴人之證明。是上訴人仍應依八十八年七
    月二十七日成立之和解內容，給付被上訴人二百萬元之義務。是上訴人上開所辯
    ，自無足採。則被上訴人依該和解內容，請求上訴人給付二百萬元，於法洵屬有
    據。
六、次按，給付有確定期限者，債務人自期限屆滿時起，負遲延責任。給付無確定期
    限者，債務人於債權人得請求給付時，經其催告而未為給付，自受催告時起，負
    遲延責任。其經債權人起訴而送達訴狀，或依督促程序送達支付命令，或為其他
    相類之行為者，與催告有同一之效力。前項催告定有期限者，債務人自期限屆滿
    時起負遲延責任。應付利息之債務，其利率未經約定，亦無法律可據者，週年利
    率為百分之五。民法第二百二十九條、第二百零三條，分別定有明文。觀諸，本
    件兩造所訂之和解協議書，並未載明上訴人給付二百萬元之期限。既無確定期限
    ，則依上開規定，應經債權人即被上訴人之催告始遲延責任。是本件自應以被上
    訴人之起訴狀送達於上訴人之翌日起，上訴人始負遲延責任甚明。是以，本件被
    上訴人遲延利息之請求，應自九十一年一月三日（即起訴狀繕本送達上訴人翌日
    ）起，按年息百分之五之法定利率計算，始為合法。
七、綜上所述，本件被上訴人依和解契約之法律關係，請求上訴人給付二百萬元，及
    自九十一年一月三日（即起訴狀繕本送達被上訴人翌日）起至清償日止，按年息
    百分之五計算之利息，為有理由，應予准許。至逾此範圍外之請求，於法無據，
    自無理由，應予駁回。是則原審判命上訴人為如上之給付，並駁回被上訴人部分
    利息之請求，於法並無不合。上訴意旨指摘原判決不當，求予廢棄改判，為無理
    由，應予駁回。
八、本件事證已臻明確，兩造其餘陳述與舉證，本院審酌後，認於判決結果不生影響
    ，無予論述之必要，併此敘明。
九、據上論結，本件上訴為無理由，依民事訴訟法第四百四十九條第一項、第七十八
    條判決如主文。
中　　　華　　　民　　　國　　九十一　　年　　　九　　　月　　二十四　　日
~B1民事第二庭審判長法　官　童有德
~B2　　　　　　　　法　官　蔡秉宸
~B3　　　　　　　　法　官　翁芳靜
右為正本係照原本作成。
如對本判決上訴，須於收受判決送達後二十日內向本院提出上訴書狀，其未表明上訴
理由者，應於提出上訴後二十日內向本院提出上訴理由書（須按他造人數附具繕本）
，並繳納送達用雙掛號郵票拾份（每份拾肆元）。
上訴時應提出委任律師或具有律師資格之人之委任狀；委任有律師資格者，另應附具
律師及格證書及釋明委任人與受任人有民事訴訟法第四百六十六條之一第一項但書或
第二項（詳附註）所定關係之釋明文書影本。
~B 　 　　　　　　書記官　陳麗玉
中　　　華　　　民　　　國　　九十一　　年　　　九　　　月　　二十五　　日
附註：
民事訴訟法第四百六十六條之一（第一項、第二項）
對於第二審判決上訴，上訴人應委任律師為訴訟代理人。但上訴人或其法定代理人具
有律師資格者，不在此限。
上訴人之配偶、三親等內之血親、二親等內之姻親，或上訴人為法人、中央或地方機
關時，其所屬專任人員具有律師資格並經法院認為適當者，亦得為第三審訴訟代理人
。
　　　　　　　　　　　　　　　　　　　　　　　　　　　　　　　　　　　　Ｙ
